臺灣高等法院民事裁定
110年度抗字第1363號
抗  告  人  黃啟得  
            黃啟賢  
            黃啟瑞  
相  對  人  黃吳鳳蘭
            黃錦祥  
            黃淑美  
            黃詳裕  
上列抗告人因與相對人之被繼承人黃村雄間確認會員權不存在事
件，對於中華民國110年10月4日臺灣桃園地方法院110年度重訴
字第152號命承受訴訟之裁定提起抗告，本院裁定如下： 
    主  文
原裁定廢棄。
    理  由
一、抗告意旨略以：伊前於原法院對原審被告黃村雄、張建鴻、王黃淑珍提起確認福德祠神明會會員權不存在之訴（即110年度重訴字第152號，下稱本案訴訟），經原法院以伊未依限繳納裁判費為由，於民國110年5月12日裁定駁回其訴，並經本院110年度抗字第711號裁定（下稱第711號裁定）駁回伊之抗告，業經伊提起再抗告。然因黃村雄於110年4月20日即已死亡，伊遂於同年8月17日向原法院具狀聲明由黃村雄之繼承人承受訴訟。惟福德祠神明會原則上係由嫡長子、長孫繼承，且事實上亦僅黃村雄之長子黃錦祥申請繼承其會份，原裁定命黃村雄之全體繼承人即黃吳鳳蘭、黃錦祥、黃淑美、黃詳裕為承受訴訟，自有違誤，爰提起抗告，聲請廢棄原裁定等語。
二、按當事人死亡者，訴訟程序在有繼承人、遺產管理人或其他
    依法令應續行訴訟之人承受其訴訟以前當然停止，第168條
    至第172條及前條所定之承受訴訟人，於得為承受時，應即
    為承受之聲明。他造當事人，亦得聲明承受訴訟，承受訴訟
    之聲明有無理由，法院應依職權調查之。法院認其聲明為無
    理由者，應以裁定駁回之，民事訴訟法第168條、第175條及
    第177條定有明文。是以得承受訴訟之人，應以對該訴訟標
    的法律關係有繼承權者為限，法院依聲請或職權裁定命第三
    人承受訴訟前，必須審查認定該第三人確為所爭執之訴訟標
    的法律關係之繼承權人後，始得為之。又系爭神明會會份權
    兼具身分權與財產權法律關係之性質，於訴訟程序中為會員
    之當事人死亡時，是否應命第三人承受訴訟，端視該會份權
    法律關係得否繼承及如得繼承應由何人繼承；且神明會依其
    性質可分為財團性質之神明會及社團性質之神明會，財團性
    質之神明會，以會產為中心，會員入退會容易，會員對於會
    產並無直接之權利義務，亦無處分權，往往取得會員身分之
    方式並非繼承而來，即會員身分非屬得繼承之標的；反之，
    社團性質之神明會，係以會員為中心，會員較確定，會員對
    於會產享有之股份得為繼承之標的。故民法所定一般遺產之
    繼承，於神明會會份權之繼承，不能為全部之適用，應否命
    第三人承受訴訟或由何人承受，法院應依職權審查認定。
三、查相對人黃吳鳳蘭、黃錦祥、黃淑美、黃詳裕分別為被繼承
    人黃村雄之配偶及子女，固有戶籍謄本及繼承系統表可稽（
    本院第711號卷二第29-37頁）。然福德祠神明會性質為何，
    該會份權得否繼承，及如得繼承應由何人繼承等節，均有不
    明，原法院未經依職權調查黃村雄之福德祠神明會會員身分
    是否屬得繼承之標的及應由何人繼承，即裁定遽命相對人即
    黃村雄之全體繼承人承受訴訟，自有未恰。且因本件訴訟尚
    未經實質審理，本院無從依卷內資料自行審認，將來亦仍有
    調取福德祠神明會相關資料之需要，宜由原法院就近為調查
    。是抗告意旨指摘原裁定不當，聲明廢棄，為有理由，爰將
    原裁定予以廢棄，發回原法院另為妥適處理。又抗告人於11
    0年8月17日具狀聲明由黃村雄之繼承人承受訴訟，原法院即
    應就其聲請有無理由為判斷，如認其聲明為無理由，應以裁
    定駁回，附此敘明。
四、據上論結，本件抗告為有理由，爰裁定如主文。
中　　華　　民　　國　　110 　年　　11　　月　　30　　日
                  民事第十三庭  
                      審判長法  官  邱景芬
                            法  官  柯雅惠
                            法  官  邱蓮華
正本係照原本作成。
本裁定除以適用法規顯有錯誤為理由外，不得再抗告。如提起再
抗告，應於收受送達後10日內委任律師為代理人向本院提出再抗
告狀。並繳納再抗告費新臺幣１千元。
中　　華　　民　　國　　110 　年　　11　　月　　30　　日

  　　　　　　　　　　　　　書記官  蘇意絜